臺北高等行政法院裁定
                                       100年度停字第77號
聲  請  人　李詩堯
　　　　　　　　　　　　　  送達代收人　李永恒
相  對  人　國立臺灣大學
代　表　人　李嗣涔（校長）
代  理  人  黃當庭  律師
            鍾永盛  律師
上列當事人間因退學事件，聲請人聲請停止原處分之執行，本院
裁定如下：
　　主      文
聲請駁回。
聲請程序費用由聲請人負擔。
　　理      由
一、本件聲請意旨略以：
    (一)聲請人就讀相對人學校材料系，先於2 年級時修習之總學
      分有1/2 不及格，嗣於4 年級第2 學期（100 年2 月至10
      0 年6 月）又有逾1/3 學分不及格，遭相對人於100 年8
      月29日核定退學處分（100 年8 月31日收受送達），聲請
      人已於100 年9 月1 日出具申訴書，依大學法、相對人組
      織規程、相對人學生申訴評議委員會組織辦法、相對人學
      生申訴評議辦法等規定，向相對人提出申訴在案。
    (二)教育部本於保障學生學習、生活及受教權益，增進校園和
      諧，協助大學及專科學校依大學法第33條第4 項及專科學
      校法第23條第2 項相關規定，建立學生申訴制度，並據以
      審核學校學生申訴相關規定，所特別訂定之「大學及專科
      學校學生申訴案處理原則」第19條有關「大學學生就學校
      所為之行政處分，向學校提起申訴之規定」、「大學學生
      就學校所為之申訴評議決定，向教育部（直轄市政府）提
      起訴願」，以及訴願法及行政訴訟法相關之規定，聲請人
      與相對人間就退學處分爭議，尚須歷經相對人之評議程序
      、行政爭訟程序，於陸續程序進行中，聲請人隨即面臨兵
      役問題，一旦各該救濟程序階段獲有復學之轉機，聲請人
      要難於服役中辦理停役立即復學，將受有難以回復之重大
      損害；至大學法及專科學校學生申訴案處理原則第21條之
      遞延補救措施，則應屬終局確定判決後應如何回復學生身
      分及學籍規範條款而已，與本件之聲請內容無涉。
    (三)再參照大學法第26條第3 項及第4 項規定，有關各大學所
      自頒或自訂之「學業成績退學之規定」，除申領身心障礙
      手冊之身心障礙學生當然得不適用因學業成績退學之規定
      外，其他類型或相類於有實質之身心障礙存在而尚未嚴重
      至得以依法請領申領身心障礙手冊者，亦應斟酌其身心狀
      況及學習需要，酌予彈性延長其修業期限，適度放寬適用
      「因學業成績退學」之規定，況大學普及化後，回應重視
      學力而非學歷。徵諸聲請人自幼稚園起之身心狀況及學習
      情形，因有自閉傾向，母親毅然辭去會計工作專職照顧，
      並適度聽取臨床心理醫師之建議（證4 ）而為教育方式之
      修正，聲請人雖於2 年級第2 學期，因「心理障礙因素-
      團體生活障礙無從與10人以上所聚之群體共處或學習，以
      及隱存自閉徵兆」復發，致生一學期不及格學分達1/2 ，
      然經調整身心狀況及學習需要，一年半順利度過，孰料竟
      於4 年級第2 學期畢業前之最後半年，心理障礙因素續行
      復發，再度發生所修習之23學分有11學分未能及格情事，
      聲請人若能因具備身心特殊狀態，本諸同一法理，比照或
      類推適用大學法第26條第3 項之規定，當不致受最嚴厲之
      退學處分，抑且基於「退學應為剝奪學生受教權之最後手
      段」原則，大學法既採額數學分畢業主義，則於既定有「
      延長修業年限」之規定，以及常見之「補考措施」、「重
      修措施」、「降級措施」、「轉系措施」等均不失為退學
      處分前之有效改善措施，相對人因學分不及格而逕採退學
      處分，有違比例原則。
    (四)本件退學處分倘予執行將發生難於回復之損害（影響學習
      進度之續行及斷學之損害），且有急迫情事存在（立即面
      臨兵役徵召而致斷學），爰於行政訴訟起訴前，依行政訴
      訟法第116 條第3 項規定提出本件申請，並聲明：1.裁定
      准於臺北高等行政法院之本案訴訟「確認退學之行政處分
      無效及撤銷等事件」終局判決確定前，停止國立臺灣大學
      100 年8 月29日就聲請人所為退學處分之行政處分之效力
      及執行力。2.裁定准於臺北高等行政法院之本案訴訟「確
      認退學之行政處分無效及撤銷等事件」終局判決確定前，
      停止國立臺灣大學100 年8 月29日就聲請人所為退學處分
      之行政處分全部之執行及程序之續行。
二、相對人答辯略以：
    (一)聲請人於未提起訴願前，逕向鈞院聲請停止執行退學處分
      ，依高等行政法院89年度第1 次法律座談會提案第6 號意
      旨，應認聲請人無停止執行之利益，應予駁回：
      聲請人固以本件退學處分之執行，將導致入營服役，影響
      學習進度之續行，並以此主張本件有急迫情事存在；惟聲
      請人就相對人100 年8 月29日之退學處分並未提起訴願，
      而係逕向鈞院聲請停止執行，此將造成行政機關喪失自我
      審查之機會，且無異由行政法院直接審查行政處分之「適
      法性」及「妥當性」，致使耗費大量司法資源於停止執行
      之暫時權利保護，影響訴訟事件之審判，依高等行政法院
      89年度第1 次法律座談會提案第6 號（證1 ）座談意旨，
      應認聲請人並無停止執行之利益，自不能以急迫情事之理
      由，逕向鈞院聲請停止執行。
    (二)聲請人迄未提出可供即時調查之事證，釋明本件退學處分
      確有難於回復之損害，且縱有何急迫情事，亦難認符合行
      政訴訟法第116 條第3 項停止執行之要件：
      聲請人於100 年9 月27日庭訊時稱，如相對人執行退學處
      分，將導致聲請人因入營服役致生學習能力減低，故有行
      政訴訟法第116 條第3 項規定「難於回復之損害」以及「
      急迫情事」云云。惟行政訴訟法第116 條第3 項所稱難於
      回復之損害係指「客觀上將發生之損害確難以回復，且其
      情形急迫者，始足當之。」（證2 ），換言之，倘依一般
      社會通念，損害得以回復原狀，或損害得以金錢補償，即
      非行政訴訟法第116 條第3 項規定難於回復之損害。準此
      ，先不論在聲請人尚未收到兵役通知，又未提出其他可供
      鈞院即時調查之證據下，已難謂本件究竟有何急迫情事。
      依大學及專科學校學生申訴案處理原則第21點之規定意旨
      ，聲請人縱因退學處分而入營服役，亦得於退伍後申請復
      學，且依現行兵役法令規定，役男得以高中及大學軍訓課
      程折抵役期，故一般役期僅剩約11個月，實難認定有聲請
      人所稱「服役將造成學習能力減低，致使其受教權受到難
      以回復之損害」及「有急迫之情形」等情。
    (三)聲請人一再主張服役會導致學習能力降低，致使其受教權
      受侵害之情形難以回復。惟聲請停止行政處分執行程序，
      固毋須踐行嚴格證明程序，但聲請人仍應提出可供法院即
      時調查之證據資料，釋明其主張確有可信之處。然聲請人
      就「服役會導致學習能力降低」乙節，迄未提出任何資料
      以實其說，已難遽採。況人民有依法律服兵役之義務，憲
      法第20條定有明文，倘依聲請人之邏輯，是否因服役而暫
      不能行使之任何權利，均可謂為難以回復之損害，若聲請
      人可因此停止退學處分之執行，則恐難維持大學教學品質
      ，並有侵害大學自治之嫌。
    (四)聲請人並未爭執相對人所為退學處分之適法性，故其本案
      訴訟顯無勝訴可能，依最高行政法院97年度裁字第4594號
      裁定意旨，亦應駁回本件停止執行之聲請：
      1.依最高行政法院97年度裁字第4594號裁定（證3 ）意旨
        ，行政處分應否停止執行之審查除應考量保全急迫性外
        ，亦應考量本案權利存在之蓋然率，即聲請人獲得本案
        勝訴判決之可能性，如聲請人獲得本案勝訴判決之可能
        性甚低，甚至根本不爭執原行政處分之適法性，則停止
        原行政處分之執行自無任何實益可言。
      2.聲請人前就讀國立臺灣大學材料系，97學年度第2 學期
        成績達2 分之1 不及格，又於99學年度第2 學期成績達
        3 分之1 不及格，相對人依國立臺灣大學學則第27條規
        定予以退學處分。且聲請人並未領有身心障礙手冊，或
        為直轄市、縣（市）政府特殊教育學生鑑定及就學輔導
        委員會鑑定為身心障礙安置就學之學生，依大學法第26
        條第3 項及國立臺灣大學學則第17條之1 第1 項第2 款
        、第29條規定，聲請人不得申請延長修業年限，且應適
        用學業成績退學規定。準此，相對人依法予聲請人退學
        處分，並無任何違誤之處。
      3.況聲請人業於申訴書自承其並非身心障礙學生，無法適
        用身心障礙學生不適用學業成績退學之規定（聲請人10
        0 年9 月20日「行政聲請裁定停止原行政處分執行聲請
        狀」聲證3 所附申訴書第2 頁第17行至第19行），顯見
        聲請人僅爭執相對人學則關於退學規定之妥當性，而非
        爭執相對人原行政處分之適法性，縱聲請人將來提起行
        政爭訟，在行政法院原則僅審查行政處分適法性之前提
        下，聲請人獲得本案勝訴判決之機會甚低，依前述裁定
        意旨，亦不應准許本件停止執行之聲請。
    (五)綜上，聲請人聲請停止相對人退學處分之執行，不僅違反
      高等行政法院89年度第1 次法律座談會結論，且明顯悖離
      最高行政法院歷來見解，復未提出任何事證具體說明退學
      處分對其究竟有何難以回復之損害以及本案究竟有何急迫
      情事，實難僅憑聲請人片面之詞，率爾停止原退學處分之
      執行，請鈞院依法駁回聲請人本件申請。
三、按「原處分或決定之執行，除法律另有規定外，不因提起行
    政訴訟而停止。」、「於行政訴訟起訴前，如原處分或決定
    之執行將發生難於回復之損害，且有急迫情事者，行政法院
    亦得依受處分人或訴願人之申請，裁定停止執行。但於公益
    有重大影響，不在此限。」、「停止執行之裁定，得停止原
    處分或決定之效力、處分或決定之執行或程序之續行之全部
    或部分。」行政訴訟法第116 條第1 項、第3 項、第5 項定
    有明文。準此，原處分或決定之執行，以不停止為原則，必
    其執行將發生難於回復之損害且情況緊急，非即時由行政法
    院予以處理，則難以救濟，否則尚難認有以行政法院裁定停
    止執行予以救濟之必要。而所謂「原處分或決定之執行，將
    發生難於回復之損害，且有急迫情事」，係指須有避免難以
    回復損害之急迫必要性；所謂「難於回復之損害」則係指其
    損害不能回復原狀，或不能以金錢賠償，或在一般社會通念
    上，如為執行可認達到回復困難之程度而言，至當事人主觀
    上難於回復之損害當非屬該條所指之難於回復之損害（最高
    行政法院91年度裁字第344 號、92年度裁字第1332號及92年
    度裁字第864 號裁定參照）。又訴願法第93條第2 項規定受
    處分人得申請受理訴願機關或原行政處分機關停止執行，理
    論上得由上開機關獲得救濟，殊無逕向行政法院聲請之必要
    。且行政法院係審查行政處分違法性之最終機關，若一有行
    政處分，不待訴願程序即聲請行政法院停止原處分之執行，
    無異規避訴願程序，而請求行政法院為行政處分之審查，因
    此應認適用訴願法第93條第3 項或行政訴訟法第116 條第3
    項規定，逕向行政法院聲請停止執行時，必其情況緊急，非
    即時由行政法院予以處理，即難以救濟之情形，否則尚難認
    有以行政法院之裁定予以救濟之必要，而應認欠缺權利保護
    必要而駁回其聲請（最高行政法院99年度裁字第3005號、10
    0 年度裁字第1563號裁定意旨參看）。
四、查聲請人就讀相對人學校材料系，先於2 年級時修習之學分
    達1/2 不及格，又於4 年級第2 學期逾1/3 學分不及格，遭
    相對人於100 年8 月29日核定退學，聲請人不服，已提申訴
    ，現由相對人學校審議中，上情為兩造所不爭執，並有相對
    人100 年8 月29日退學通知附本院卷第14頁可稽，是以聲請
    人既已依法提起申訴，自得於該行政救濟程序中申請停止退
    學處分之執行，藉由相對人自我審查之機會與程序，以保權
    益，並無逕向本院聲請停止執行之必要，且聲請人自陳迄未
    接獲徵兵入營通知，則其以遭退學處分須立即入營服役而主
    張本件有急迫情事，即無可採，尚難認本件有情況緊急，非
    即時由行政法院予以處理否則難以救濟之情形，揆諸首揭說
    明，本件聲請自屬欠缺權利保護之必要。況依大學及專科學
    校學生申訴案處理原則第21點規定：「訴願決定或行政訴訟
    判決撤銷學校原退學、開除學籍或類此處分者，其因特殊事
    故無法即時復學，各校應輔導其復學；對已入營無法復學之
    役男，學校應保留其學籍，俟其退伍後，輔導優先復學；復
    學前之離校期間並得補辦休學。」，相對人所為退學處分若
    有不當或違法，於行政救濟程序中遭撤銷，聲請人得立即復
    學，倘因入營服役無法即時復學，學校亦應保留其學籍，俟
    其退伍後，輔導優先復學，聲請人為相對人學生之身分及學
    籍暨其受教權均得以回復，即無受有「難於回復之損害」可
    言；且依現行兵役法令規定，役男得以高中及大學軍訓課程
    折抵役期，一般役期僅約11個月，期間非長，以聲請人年齡
    、智識觀之，當不致於發生於上開入營服役期間輟學而致學
    習能力衰退之情事，聲請人主張其將因退學處分而輟學並入
    營服役，退伍後縱予復學，因年齡增長，學習能力衰退，而
    受有難以回復之損害云云，亦無足採。準此，本件聲請與停
    止執行之要件不符，且欠缺權利保護必要，聲請人請求停止
    原處分之執行，不應准許，應予駁回。
五、依行政訴訟法第104 條、民事訴訟法第95條、第78條，裁定
    如主文。
中　　華　　民　　國　　100 　年　　9 　　月　　30　　日
　　　　　　　　　　臺北高等行政法院第三庭
                          　　審判長法  官　黃清光
                             　　　 法  官　李維心
                            　 　　 法  官　程怡怡
上為正本係照原本作成。
如不服本裁定，應於送達後10日內向本院提出抗告狀（須按他造
人數附繕本）。
中　　華　　民　　國　　100 　年　　9 　　月　　30　　日
　　　　　　　　　　　　　　　　　　書記官　張正清